【裁判字號】    91,簡上,382
【裁判日期】    920701
【裁判案由】    給付票款
【裁判全文】
臺灣高雄地方法院民事判決  九十一年度簡上字第三八二號
    上  訴  人  乙○○○○○○.
    訴訟代理人  黃瑩律師
    被上訴人    甲○○
右當事人間請求給付票款事件，上訴人對於中華民國九十一年十一月二十九日本院旗
山簡易庭九十一年度旗簡字第一二八號第一審簡易判決提起上訴，本院判決如左：
    主  文
上訴駁回。
第二審訴訟費用由上訴人負擔。
    事實及理由
一、被上訴人起訴主張其執有上訴人簽發如附表所示面額合計新台幣（下同）五十萬
    五千元之支票三紙（下稱系爭支票），爰基於票據之法律關係請求上訴人給付票
    款五十萬五千元。並於本院聲明：求為判決駁回上訴。
二、上訴人則以：
  (一)系爭支票為上訴人之妻葉美惠在被上訴人面前當場簽發，上訴人未授權葉美惠簽
    發，亦無其他其他行為表示以代理權授與葉美惠，或知葉美惠表示為其代理人而
    不為反對之表示者，應無表見代理之適用，亦非日常家務代理行為，葉美惠顯無
    權代理上訴人簽發支票，應由葉美惠自行負責，上訴人不需負擔支票發票人之責
    ，上訴人已對葉美惠提出偽造有價證券之刑事訴訟，請求裁定停止訴訟。而被上
    訴人等知悉紀昌行已經停止營業，明知葉美惠盜用紀昌行印章，仍收受支票顯為
    惡意持票人。
  (二)依一般交易習慣，如持票借款葉美惠應在支票背面背書，然系爭支票均無背書，
    足見葉美惠係借票予被上訴人，而非持票向被上訴人借款。
    並於本院聲明：求為判決(一)原判決廢棄。(二)被上訴人在第一審之訴及假執行之聲
    請均駁回。
三、被上訴人主張其持有系爭支票，屆期提示因拒絕往來而未獲付款等事實，業據提
    出支票及退票理由單各三紙為證，且為上訴人所不爭執，自應認為真實。兩造爭
    執要點為：(一)上訴人應否就系爭支票之簽發，負授與代理權之責任？(二)有無票據
    法第十三條但書或第十四條第一項之情形？本院判斷意見如下：
  (一)按票據行為亦為法律行為之一種，民法上有關代理之法條亦適用之，此可由票據
    法為重視票據流通及保護社會交易安全，於第九條及第十條就代理之方式及無權
    代理之責任設有特別規定觀之自明。故票據上之簽名亦係意思表示，自可由代理
    人為之（最高法院八十年台上字第一四二六號裁判意旨參照）。系爭支票上發票
    人欄上訴人之印文係由其妻即訴外人葉美惠所為之事實，業經證人葉美惠及其妹
    葉美娟分別於本院準備程序時到庭陳明，且為兩造所不爭執，自應認為真實，是
    上訴人有無授權葉美惠代為簽發系爭支票，即與上訴人應否負票款債務有關，經
    查：
  (1)上訴人所有用以簽發系爭支票之高雄縣橋頭鄉農會帳號000000000號支
    票存款戶頭，自八十五年四月二十三日開戶迄九十一年間止，共領用九本空白支
    票（每本五十張），均係由葉美惠持上訴人印章代為前該農會後，經農會口頭照
    會經上訴人同意後，再由葉美惠領用，且領用日期分為八十七年一月十二日
    八十七年七月三十日八十八年十二月二十四日八十九年七月三日九十年三
    月二十七日九十年七月二十五日九十年十一月九日九十一年一月二日九
    十一年三月四日等情，有高雄縣農會九十二年三月五日橋鄉農信字第一二五號、
    九十二年四月二十八日橋鄉農信字第二三七號函及所附領用記錄可參，應認就系
    爭支票帳戶之使用，上訴人已概括授權葉美惠為之，否則何有自開戶時起之全部
    空白支票均由葉美惠前往領取之理，況依農會之來函亦稱經口頭照會上訴人同意
    後，始由葉美惠領用支票等情，揆諸一般經驗法則，上訴人既同意由葉美惠代為
    領用支票，且葉美惠又為上訴人之妻，且以上訴人所有之印鑑章以簽發支票，足
    認上訴人就發票行為已為概括授權。
  (2)況上訴人雖以葉美惠係盜用其印章而為發票行為，其已提起告訴葉美惠偽造有價
    證券犯行，證人葉美惠亦到庭證稱八十九年之後因景氣不好，票幾乎沒有使用，
    其確未經上訴人同意而持續借票予其弟弟週轉，然上訴人之支票自八十九年之後
    仍由葉美惠領用支票合計張數高達三百張，共六本之空白支票已如前述，如依上
    訴人所述系爭支票之印鑑章及甲存存摺均由其自行保管，並未交付葉美惠，葉美
    惠何能於近一年半之時間內，陸續盜蓋印章簽發支票高達數百張，而上訴人均未
    發現之理，上訴人與證人二人所言互有矛盾，已難認為真實；另證人即葉美惠之
    妹葉美娟到庭稱「我有看到我姐姐葉美惠簽發系爭支票並且拿支票向被上訴人調
    現，後來被上訴人調到現金拿給我姐姐時我也知道，我姐姐簽發支票我有問她姊
    夫傅廷貴是否知情，她說姊夫都知道，現在我姊夫要將所有責任推給我姐姐，我
    姐姐說她願意被關。」，衡情證人為上訴人之妻妹，應無故為攀誣之理，上訴人
    所稱遭盜用印章之詞，自無足採。
  (3)另證人即為上訴人紀昌行負責記帳業務之呂明振亦到庭稱「．．．紀昌行從我們
    代辦記帳業務開始，大部分都是由葉美惠來接洽，我們是八十四、五年開始幫該
    行記帳，因為紀昌行是行號不是公司，所以我們一般只要是他太太葉美惠來辦理
    相關業務，又知道是傅廷貴的太太，我們都會同意她來辦理，我的認知紀昌行幾
    乎大部分的事都是由葉美惠在處理，傅廷貴只有在最後要辦歇業時有來找我們。
    紀昌行使用支票的事我不清楚，也沒有交給我們支票過。紀昌行的業務實際上的
    分工，根據傅廷貴的說法，傅廷貴只負責送貨，其他公司內外業務大都由葉美惠
    處理。」等情，益證有關紀昌行之業務多由葉美惠處理，足認上訴人確將與紀昌
    行業務有關之事項，概括委任由葉美惠負責處理，而上訴人開立之系爭支票存款
    帳戶之領用，亦自始均由葉美惠處理已如前述，足認上訴人確概括授權葉美惠代
    理為發票行為，就葉美惠之發票行為，上訴人自應負授權人責任。
  (二)又支票為無因證券，在支票上簽名者，依票上所載文義負責；又票據上簽名，得
    以蓋章代之，為票據法第五條第一項及第六條所明定。系爭支票既係上訴人領用
    並授權葉美惠簽發，上訴人自應依票上所載文義負責。而同法第十四條所謂以惡
    意或有重大過失取得票據者不得享有票據上之權利，係指從無處分權人之手受讓
    票據，於受讓當時具有惡意或重大過失之情形而言，如從有正當處分權人之手受
    讓票據，則縱使執票人受讓票據係出於惡意或詐欺，亦僅票據債務人得以與發票
    人或執票人之前手間所存抗辯事由對抗執票人而已，要不生不得享有票據上權利
    之問題，此觀票據法第十三條之規定自明（最高法院五十一年台上字第三一二六
    號裁判意旨參照）；被上訴人持有系爭支票既係由上訴人合法代理之葉美惠處所
    簽發取得，上訴人應負給付票款義務，且無票據法第十四條規定之適用甚明；上
    訴人另以被上訴人等知悉紀昌行已經停止營業，明知葉美惠盜用紀昌行印章，仍
    收受支票顯為惡意持票人之詞抗辯，然葉美惠本即經授權使用印章，而紀昌行尚
    未辦妥歇業登記，此業經證人呂明振證述在卷，縱紀昌行確已停止營業，然其支
    票存款戶於未依法註銷前，持票人無從知悉紀昌行之營業狀況，則被上訴人自葉
    美惠手中取得支票，並非惡意亦堪認定；況上訴人並未能舉證證明被上訴人取得
    系爭支票有何惡意存在，所辯亦無理由。
  (三)上訴人雖另以支票未經葉美惠背書，顯見葉美惠僅係借票交他人使用，惟證人葉
    美娟到庭確見葉美惠簽發系爭支票向被上訴人調現、參以證人游麗香亦於本院準
    備程序時亦結證稱「從九十年開始被上訴人就常拿紀昌行簽發小面額支票來向我
    週轉現金，我每次都會借給被上訴人」「確實上訴人太太也有好幾次自己來跟我
    拿被上訴人向我借用的現金，所以我也知道錢都上訴人太太借用的」（本院九十
    二年一月十日準備程序筆錄），足認系爭支票確係上訴人授權其妻葉美惠簽發後
    ，用以向被上訴人調借現金之用，上訴人此部分所述亦無理由。
四、綜上所述，本件被上訴人本於票據之法律關係，請求上訴人給付五十萬五千元，
    為有理由，應予准許，原審因而為被上訴人勝訴之判決並依職權為假執行之宣告
    及依上訴人之聲請為免為假執行之宣告，於法並無違誤，上訴意旨指摘原判決不
    當，求予廢棄改判，並無理由，應予駁回。
五、本件事證已臻明確，兩造其餘主張陳述及所提之證據，均毋庸再予審酌，附此敘
    明。
據上論結：本件上訴為無理由，依民事訴訟法第四百三十六條之一第三項、第四百四
十九條第一項、第七十八條，判決如主文。
中      華      民      國    九十二    年      七      月      一      日
                              臺灣高雄地方法院民事第五庭
~B審判長法官  陳嘉惠
~B法      官  黃宏欽
~B法      官  林玉心
右為正本係照原本作成。
本判決不得上訴。
中      華      民      國    九十二    年      七      月      一      日
~B法院書記官  陳家宏


司法院資訊處製作；財團法人民間司法改革基金會備份。
